【裁判字號】    92,訴,2409
【裁判日期】    921014
【裁判案由】    勞保
【裁判全文】
臺北高等行政法院判決                            九十二年度訴字第二四○九號
                              .
    原      告  甲○○
                      送達代收.
    被      告  勞工保險局
    代  表  人  廖碧英總經理.
    訴訟代理人  丁○○
                丙○○
右當事人間因勞保事件，原告不服行政院勞工委員會中華民國九十二年二月二十一日
（發文日期：九十二年三月二十日）勞訴字第○九一○○五九四九四號訴願決定，提
起行政訴訟。本院判決如左：
    主  文
原告之訴駁回。
訴訟費用由原告負擔。
    事  實
一、事實概要：原告以高雄市餐飲業職業工會為投保單位，參加勞工保險為被保險人
    。原告於民國（下同）八十八年七月十二日，以罹患腦中風致左上下肢及吞嚥功
    能障害，向被告申請殘廢補助費。案經被告審查，以其殘廢程度符合勞工保險殘
    廢給付標準表第八項第七等級，乃核發其四百四十日普通疾病殘廢補助費計新台
    幣（下同）二十八萬一千六百元。嗣原告於八十九年六月一日致函被告，以其係
    於八十四年一月十九日工作當場促發腦中風，申請改按職業病給付。被告乃以八
    十九年七月十九日八九保給字第六○四五七四八號書函告知原告，其未於接到被
    告對於所請殘廢給付之核定通知翌日起六十日內，依規定向勞工保險監理委員會
    申請審議，應視為原告同意被告之核定，所請歉難同意改按職業病辦理。原告不
    服，向勞工保險監理會申請爭議審議，經該會以上開書函係屬事實通知之性質，
    並非行政處分，以九十年一月十六日八九保監審字第五七二一號審定書為不受理
    之審定。原告不服，提起訴願，經行政院勞工委員會以九十年十二月十一日台九
    十勞訴字第○○○七五三三號訴願決定，為原審定撤銷，由原審定機關另為適法
    之審定。案經勞工保險監理會重為審定，以被告就原告所患與其從事餐飲業工作
    有無因果關係尚未查證為由於九十一年三月二十五日以九○保監審字第四五五一
    號審定書審定，為原核定撤銷，由被告查明後另為適法之處分。嗣經被告重新審
    查，認原告所患係屬普通疾病，與工作並無因果關係，而於九十一年五月十七日
    保給殘字第○九一六○二五七三九○號函核定（下稱原處分），仍核定依普通疾
    病辦理。原告不服，向勞工保險監理會申請審議，經該會於九十一年十月一日以
    九一保監審字第二五八六號審定書（下稱爭議審定）審定申請審議駁回後，原告
    仍不服，提起訴願，嗣經行政院勞工委員會訴願決定（下稱訴願決定）駁回，遂
    提起本件行政訴訟。
二、兩造聲明：
  (一)原告未於言詞辯論期日到場，依其起訴狀之記載聲明求為判決：
    1.原處分、爭議審定及訴願決定均撤銷。
    2.命被告改按職業傷害殘廢核給。
    3.訴訟費用由被告負擔。
  (二)被告聲明求為判決：如主文所示。
三、兩造之爭點：
    原告所患疾病其促發與作業是否有相當因果關係，而得視為職業病？
  (一)原告主張之理由：
    1.原告於八十四年在工作當場促發腦中風，當時法令規定為，視為職業病傷害。
    2.查八十六年二月二十七日（未修正前之內容）勞工保險因執行職務而致傷病審
      查準則第十九條規定：「被保險人於作業中，因於工作當場促發疾病，而該項
      疾病之促發與作業有相當因果關係者，視為職業傷害病」。
    3.查八十六年二月二十七日（重新修正後之內容）勞工保險因執行職務而致傷病
      審查準則第二十一條規定：「被保險人於作業中，於工作當場促發疾病，而該
      項疾病之促發與作業有因果關係者，視為職業病」。
    4.前2.3.之差別為，前者「視為職業傷害病」，後者「視為職業病」；「職業傷
      害病」與「職業病」是完全截然不同的，原告在此大聲的疾呼一遍「職業傷害
      病」與「職業病」是完全截然不同的。
    5.原告自八十九年六月一日申請「公傷殘廢差額給付」一路走來也有二、三年之
      久。
      (1)向被告提出申請公傷殘廢差額給付，被告說「雙方之債權債務關係已經消滅
        」。
      (2)向勞工保險監理委員會提起爭議，竟引用「行政法院四十四年判字第十八號
        判例，而一腳踢開做出，申請審議不受理」。
      (3)向行政院勞工委員會提起訴願，訴願會以「原審定撤銷，由原審定機關另為
        適法之處分」。
      (4)勞工保險監理委員會即重新審查以「原核定撤銷，由勞工保險局查明後另為
        適法之處分，並引用其行政院勞工委員會八十八年十一月十九日台八十八勞
        安字第○○四九五○二號函釋規定，勞工工作時腦幹出血，是否屬職業災害
        ，應經醫師診斷是否為職業上原因引起，再據以論斷。並要被告查明：所患
        與工作有無因果關係？是否屬職業病？上開內容是否屬實？」。
      (5)被告即重新審查，只說「˙˙˙所患與工作並無關係，即核定不給」，然而
        「上開內容是否屬實」這句話，被告竟未依勞工保險監理委員會之「審定書
        」內容辦理查明，無視勞工保險監理委員會之「審定書」之存在。
      (6)再向勞工保險監理委員會提起爭議，又再度重犯之前的錯誤，審議理由又「
        引用其行政院勞工委員會八十八年十一月十九日台八十八勞安字第○○四九
        五○二號函釋規定，及˙˙˙所患與工作並無關係，尚難視為職業病，申請
        審議應予駁回」。
      (7)綜上，再度向訴願委員會提起訴願，亦遭駁回。
    6.按「法律（令）之規定必須與事實結合」。原告在最初申請時亦也提出確屬「
      八十四年的工作當場促發腦中風之證明書」。用「八十八年的函釋（即八十八
      年十一月十九日台八十八勞安字第○○四九五○二號）視為職業病」，來推翻
      原告「八十四年間發生工作當場促發腦中風（視為職業傷害病）之事實與證明
      書」。「發生事實在前，函釋在後」，後面的函釋是不能推翻發生在前的事實
      。
    7.訴願會訴願決定書（九十年十二月十一日台九十勞訴字第○○○七五三三號）
      曾以「原核定撤銷，由原審定機關另為適法之處分」，勞工保險監理委員會即
      重新審查其審定書（九十一年三月二十五日九十保監議字第一六二六○號）以
      「原核定撤銷，由勞工保險局查明後另為適法之處分，並引用其行政院勞工委
      員會八十八年十一月十九日台八十八勞安字第○○四九五○二號函釋規定，勞
      工工作時腦幹出血，是否屬職業災害，應經醫師診斷是否為職業上原因引起，
      再據以論斷。並要被告查明：所患與工作有無因果關係？是否屬職業病？上開
      內容是否屬實？」再行認定˙˙˙。然而被告即重新審查來函（九十一年五月
      十七日保給錢字第○九一六○二五七三九○號函），只說「˙˙˙所患與工作
      並無關係，即核定不給」。然而「上開內容是否屬實？」這句話，被告竟未依
      勞工保險監理委員會之「審定書」內容辨理查明，無視勞工保險監理委員會之
      「審定書」之存在。原告又再向勞工保險監理委員會提起爭議，其審定書（九
      十一年十月一日保監議字第○九一○○○九二九四號）又重犯之前的錯誤，且
      同樣又「引用其行政院勞工委員會八十八年十一月十九日台八十八勞安字第○
      ○四九五○二號函釋規定，及˙˙˙所患與工作並無關係，尚難視為職業病，
      申請審議應予駁回」。
  (二)被告主張之理由：
    1.按「被保險人因普通傷害或罹患普通疾病，經治療終止後，如身體遺存障害，
      適合殘廢給付標準表規定之項目，並經保險人自設或特約醫院診斷為永久殘廢
      者，得按其平均月投保薪資，依同表規定之殘廢等級及給付標準，一次請領殘
      廢補助費，‧‧‧。被保險人領取普通傷病給付期滿，或其所患普通傷病經治
      療一年以上尚未痊癒，如身體遺存障害，適合殘廢給付標準表規定之項目，並
      經保險人自設或特約醫院診斷為永不能復原者，得比照前項規定辦理。」「被
      保險人因職業傷害或罹患職業病，經治療終止後，如身體遺存障害適合殘廢給
      付標準表規定之項目，並經保險人自設或特約醫院診斷為永久殘廢者，依同表
      規定之殘廢等級及給付標準，增給百分之五十，一次請領殘廢補償費。被保險
      人領取職業傷病給付期滿，尚未痊癒，如身體遺存障害，適合殘廢給付標準表
      規定之項目，並經保險人自設或特約醫院診斷為永不能復原者，得比照前項規
      定辦理。」勞工保險條例第五十三條及第五十四條定有明文。「被保險人於作
      業中，因工作當場促發疾病，而該項疾病之促發與作業有相當因果關係者，視
      為職業病。」亦為勞工保險被保險人因執行職務而致傷病審查準則第二十一條
      所明定。查本件原告因腦中風於九十年七月二十三日向被告申請普通傷病殘廢
      給付，經被告核付按勞工保險殘廢給付標準表第八項第七等級給付四四○日殘
      廢給付。嗣其以所患疾病係工作中當場促發，改按申請職業病殘廢給付。案被
      告審查，以其未於爭議審議之六十日期間內申請審議為由，不同意其改按職業
      病殘廢給付辦理。原告不服，向勞工保險監理委員會申請爭議審議，經該會審
      定不受理。原告仍不服，又向行政院勞工委員會提起訴願，經該會訴願決定將
      原審定撤銷，由原審定機關另為適法之審定。案經勞工保險監理委員會重為審
      定，將被告之原核定撤銷，由勞工保險局（即被告）查明後另為適法之處分。
      案經被告派員訪查，據原告告稱，其自二、三十年前即開始從事販賣冷飲工作
      ，平日工作時間自上午八、九點至晚上十一、二點；事故當日（八十四年一月
      十九日）工作量和平常一樣，未超過平日之工作量˙˙˙亦無發生情緒激動或
      與人爭執之情形，且發病前並無連續工作或異常工作之情形。另被告又分別向
      高雄醫學大學附設中和紀念醫院及阮綜合醫院洽詢原告之就診情形，並將相關
      資料送特約專業醫師審查意見略以，被保險人有高血壓、心臟病史等情形，本
      身即有極高腦中風的危險性。且病發時並沒有突發事故或極大的工作壓力所患
      與工作無關。被告乃核定此次所請仍按普通疾病辦理。原告不服，先後又分別
      向勞工保險監理委員會及行政院勞工委員會，申請審議與提起訴願，均遭駁回
      。
    2.原告訴稱其係工作當場促發腦中風應屬職業病云云，惟查勞工保險被保險人因
      執行職務而致傷病審查準則第二十一條規定之要件，除該疾病之促發須於作業
      中外，且須與作業有相當因果關係存在，始足當之。而本件原告有高血壓、心
      臟病史，工作量和平常一樣，未超過平日之工作量，亦無發生情緒激動或與人
      爭執，且發病前並無連續工作或異常工作等情形，是其所患實難謂與其工作間
      有相當因果關係，而有勞工保險被保險人困執行職務而致傷病審查準則第二十
      一條適用之餘地。故原告所訴顯無理由。
    理  由
一、本件原告經受合法通知，未於言詞辯論期日到場，核無行政訴訟法第二百十八條
    準用民事訴訟法第三百八十六條各款所列情形，爰併準用民事訴訟法第三百八十
    五條第一項前段規定，依被告之聲請，由其一造辯論而為判決。
二、原告起訴主張：原告係勞工保險之被保險人，經營餐飲業，八十四年一月十九日
    於工作中促發腦中風成殘，被告僅同意發給殘廢補助費，否准殘廢補償費之部分
    ，於法不合，為此提起本件，訴請撤銷原處分，被告應增核給百分之五十之殘廢
    補償費云云。
三、被告則以：本件經被告派員訪查，據原告告稱，事故當日工作量和平常一樣，未
    超過平日之工作量，亦無發生情緒激動或與人爭執之情形，且發病前並無連續工
    作或異常工作之情形，另原告有高血壓、心臟病史等情形，本身即有極高腦中風
    的危險性，且病發時並沒有突發事故或極大的工作壓力所患與工作無關，被告乃
    核定此次所請仍按普通疾病辦理，被告否准殘廢補償費部分自屬有據等語置辯。
四、本件兩造不爭之原告於八十四年一月二十日下午四時左右正在工作中，因腦中風
    成殘，終身祇能從事輕便工作等情，並有勞工保險殘廢診斷書附於原處分卷可稽
    ，堪信為真實。
五、按「被保險人因職業傷害或罹患職業病，經治療終止後，如身體遺存障害適合殘
    廢給付標準表規定之項目，並經保險人自設或特約醫院診斷為永久殘廢者，依同
    表規定之殘廢等級及給付標準，增給百分之五十，一次請領殘廢補償費。」勞工
    保險條例第五十四條第一項定有明文。「：：：職業病種類表如附表一。」「：
    ：：因執行職務而致傷病之審查準則，由中央主管機關定之。」同條例第三十四
    條第一項後段及第二項亦分別定有明文。又按勞工保險被保險人因執行職務而致
    傷病審查準則第一條規定：「本準則依勞工保險條例（以下簡稱本條例）第三十
    四條第二項規定訂定之。」第二條規定：「被保險人因執行職務而致傷病之審查
    ，除法令另有規定外，依本準則辦理。」第二十一條規定：「被保險人於作業中
    ，因工作當場促發疾病，而該項疾病之促發與作業有相當因果關係者，視為職業
    病。」本件原告所患腦中風，非職業病種類表所列之職業病，為兩造所不爭，是
    本件之爭執，厥在於原告所患疾病其促發與作業是否有相當因果關係，而得視為
    職業病？
六、經查：
  (一)按當事人主張有利於己之事實者，就其事實有舉證之責任，民事訴訟法第二百七
    十七條前段定有明文，依行政訴訟法第一百三十六條之規定，上開規定為行政訴
    訟程序所準用。又按人民提起課予義務訴訟請求行政機關作成授益行政處分，係
    在增加自己之權利，依上開之規定，自應就權利發生實體上規定要件最低度事實
    負舉證責任，本件原告主張其所患疾病其促發與作業有相當因果關係，自應就此
    一事實負舉證之責任。
  (二)次按所謂有相當因果關係者，係指條件必須依據經驗法則做客觀判斷，而可認定
    在通常情況下，認為行為與結果有因果關係；反之，假如在一般情況下，雖有此
    條件存在，但並不一定會發生此一結果者，則該條件與結果不相當，而不具因果
    關係。就此，被告依行政院勞工委員會所制訂之職業病認定基準，以急性腦血管
    疾病之個案必須滿足以下條件，始可被認定為職業傷害：「(一)在一個工作班（一
    般約八小時）的時間內遭受急性的，異乎尋常的，例外的壓力，或者這個壓力狀
    況異乎尋常地超越當事人的年齡和一般體能，或在特定工作時間內從事超越平日
    工作甚多的，不利於健康的生理或心理負荷；這個壓力負荷狀況需要客觀、明確
    、詳實地舉證。(二)腦中風或心肌梗塞必須在遭受壓力後一個合理，短暫的時間內
    即發生，一般在二十四小時內，最長不得超過四十八小時。」，本院認屬適法。
  (三)查本件原告每日工作的內容為在高雄市○○路與青年路口擺攤位，與配偶一起從
    事冷飲販賣工作，平日工作時間自上午八、九點至晚上十一、二點，當天的工作
    和平常一樣，係於往三鳳中街元通行購買愛玉子返家途中，騎機車突然感到眩暈
    無力而發病等語，有被告業務訪問紀錄附於原處分卷可按，是原告所從事之工作
    係每日例行之工作，則依上開認定基準，原告在事故發生前，並未遭受急性的，
    異乎尋常的，例外的壓力，或在特定工作時間內從事超越平日工作甚多的，不利
    於健康的生理或心理負荷之工作，是本件原告所患實難謂與其工作間有相當因果
    關係。
  (四)再查現行勞工保險被保險人因執行職務而致傷病審查準則第二十一條固係於八十
    六年二月二十七日修正發布，然查修正前之規定為：「被保險人於作業中，因工
    作當場促發疾病，而該項疾病之促發與作業有相當因果關係者，視為職業傷害。
    」，揆其修正之意旨，在於原規定將疾病「視為職業傷害」，用語尚有不妥，乃
    將其修正為「視為職業病」，至修正前後均以「疾病之促發與作業有相當因果關
    係」之要件，則無二致，故原告主張依修正前之該準則規定，本件即應視為職業
    傷害而應增給殘廢補償費一節，尚有誤會，況本件原告係於八十八年七月十四日
    始向被告提出申請，亦無該八十六年即已修正之準則之適用。
七、綜上所述，原告之主張，均無可採。原處分就申請增給殘廢補償費部分作成否准
    之行政處分，認事用法，尚無違誤，爭議審定及訴願決定，遞予維持，亦無不合
    ，原告訴請撤銷訴願決定、爭議審定及原處分，判命被告應按職業傷害核給殘廢
    給付，於法無據，應予駁回。
據上論結，本件原告之訴為無理由，爰依行政訴訟法第九十八條第三項前段、第二百
十八條、民事訴訟法第三百八十五條第一項前段，判決如主文。
中    華    民    國    九十二      年      十        月      十四      日
                 臺 北 高 等 行 政 法 院   第 一 庭
                                審 判 長 法  官  王  立  杰
                                         法  官  黃  本  仁
                                         法  官  王  碧  芳
右為正本係照原本做成。
如不服本判決，應於送達後二十日內，向本院提出上訴狀並表明上訴理由，如於本判
決宣示後送達前提起上訴者，應於判決送達後二十日內補提上訴理由書（須按他造人
數附繕本）。
中      華      民      國    九十二    年      十      月     十四     日
                                          法院書記官 鄭 聚 恩


司法院資訊處製作；財團法人民間司法改革基金會備份。
